臺灣新竹地方法院民事判決
110年度竹北小字第104號
原      告  莊碧雲即新竹縣私立新湖長期照顧中心(養護型)


被      告  何國樑  
            何固芳  
            何心瑜  
上列當事人間請求給付費用事件，本院於民國110年3月4日辯論
終結，判決如下：
    主  文
被告應給付原告新臺幣伍萬玖仟伍佰元，及均自民國一百零九年
十二月十七日起至清償日止，按年息百分之五計算之利息。
訴訟費用新臺幣壹仟貳佰貳拾元，由被告負擔新臺幣柒佰元，由
原告負擔新臺幣伍佰貳拾元。
本判決第一項得假執行。
    事實及理由
壹、程序方面
一、按訴狀送達後，原告不得將原訴變更或追加他訴，但擴張或
    減縮應受判決事項之聲明者，不在此限，民事訴訟法第255
    條第1項第3款定有明文。又不變更訴訟標的，而補充或更正
    事實上或法律上之陳述者，非為訴之變更或追加，同法256
    條亦有規定。查原告起訴時原列「何財能之法定扶養義務人
    」為被告，訴之聲明為：㈠、被告應給付原告新臺幣（下同
    ）115,500元及自起訴狀繕本送達之翌日起至清償日止，按
    年息5%計算之利息。㈡、被告應自民國109年8月1日起至訴外
    人何財能遷離新竹縣私立新湖長期照顧中心（養護型）之日
    止，按月給付原告33,000元。嗣於109年10月16日具狀捨棄
    上開第㈡項聲明之請求（見本院卷第35頁），其後，於109年
    11月19日具狀更正被告為何國樑、何固芳、何心瑜（見本院
    卷第73頁）；再於本院110年3月4日言詞辯論期日，當庭變
    更請求之本金為59,500元（見本院卷第149頁）。經核原告
    上開補正被告姓名之部分，屬更正事實上之陳述，而捨棄原
    第㈡項訴之聲明及變更第㈠項請求金額部分，係屬減縮應受判
    決事項之聲明，依上開法條規定，程序上均應予准許。
二、本件被告三人經合法通知，均未於言詞辯論期日到場，核無
    民事訴訟法第386 條所列各款情形，爰依原告之聲請，由其
    一造辯論而為判決。
貳、實體方面
一、原告主張：原告莊碧雲於97年11月20日設立新竹縣私立新湖
    長期照顧中心（養護型），被告之兄即訴外人何財能為身心
    障礙患者，無謀生能力，亦無生活自理能力，於101年9月間
    由新竹縣政府移送予原告接受全日住宿照顧之養護，依新竹
    縣政府109年度核定收費標準，自109年4月15日起每月養護
    費用收取標準為33,000元，是何財能自109年4月15日起至10
    9年7月底止，共計3.5個月之養護費為115,500元，扣除新竹
    縣政府每月補助費用16,000元，合計尚有59,500元未為給付
    ，被告為何財能之親屬，依法對何財能有扶養義務，卻均未
    履行該扶養義務，而未給付原告上開59,500元，原告於未受
    被告委任下，對何財能提供必要照護，係代為被告履行對何
    財能之法定扶養義務，實屬有利於被告，亦未違反被告之明
    示或可得推知之意思，已對被告構成民法第172條規定之無
    因管理。且亦因而減免被告對何財能上開金額部分之扶養義
    務，被告係無法律上原因受有免除上開扶養義務之利益，致
    原告受有支出59500元照護費用之損害，亦對原告構成民法
    第179條規定之不當得利。為此，原告爰依民法無因管理、
    不當得利之規定提起本件訴訟，請求法院擇一為判決。並聲
    明：如主文第1項所示；願供擔保請准宣告假執行。
二、被告三人經合法通知，均未於言詞辯論期日到場，亦未提出
    書狀作何聲明或陳述。
三、本院之判斷：
㈠、原告主張之前揭事實，業據其提出與所述相符之新竹縣私立
    老人福利機構設立許可證書、何財能身心障礙證明、戶籍謄
    本、新竹縣政府109年2月15日函、原告收費標準、新竹縣政
    府101年10月9日函等件影本在卷為憑（見本院卷第17-25、7
    7-89、151頁），而被告三人經合法通知，迄未到庭陳述，
    亦未提出書狀作何有利於己之聲明、陳述或證據以供本院審
    酌，本院依調查證據之結果及斟酌全辯論意旨，堪信原告之
    主張為真實。
㈡、按左列親屬，互負扶養之義務：一、直系血親相互間。二、
    夫妻之一方與他方之父母同居者，其相互間。三、兄弟姊妹
    相互間。四、家長家屬相互間；負扶養義務者有數人時，應
    依左列順序定其履行義務之人：一、直系血親卑親屬。二、
    直系血親尊親屬。三、家長。四、兄弟姊妹。負扶養義務者
    有數人而其親等同一時，應各依其經濟能力，分擔義務。民
    法第1114條、第1115條第1項第1至4款、第3項已有規定。次
    按未受委任，並無義務，而為他人管理事務者，其管理應依
    本人明示或可得推知之意思，以有利於本人之方法為之；管
    理事務，利於本人，並不違反本人明示或可得推知之意思者
    ，管理人為本人支出必要或有益之費用，或負擔債務，或受
    損害時，得請求本人償還其費用及自支出時起之利息，或清
    償其所負擔之債務，或賠償其損害。第174條第2項規定之情
    形，管理人管理事務，雖違反本人之意思，仍有前項之請求
    權，民法第172條及第176條亦分別定有明文。經查，何財能
    於101年9月間由新竹縣政府移送予原告接受全日住宿照顧之
    養護，其每月之養護費用為33,000元，並由新竹縣政府每月
    補助16,000元，是每月養護費用尚不足17,000元（即33,000
    元－16,000元），均已由原告所支付。而因何財能無配偶及
    子女，且其父母均已死亡，又無家長，亦有原告提出之上開
    戶籍謄本在卷可憑，被告為何財能之弟弟及妹妹，依上開規
    定，對何財能即負有法定扶養義務，原告在未受被告三人委
    任之情形下，對何財能實施必要之照護，係屬有利於被告三
    人，且原告對何財能所為之照護並未違反被告三人明示或可
    得推知之意思，縱使違反被告之意思，因原告係為被告盡其
    等對何財能之法定扶養義務，均已對被告成立上開民法規定
    之無因管理，而得請求被告給付其代為支付之費用。則原告
    依民法第172條、176條上開之規定，請求被告給付，其自10
    9年4月15日起至109年7月底止，共計3.5個月，為被告所支
    出對何財能之養護費用合計59,500元（即17,000元×3.5個月
    ），為有理由，應予准許。
㈢、綜上所述，原告依無因管理之法律關係，起訴請求被告三人
    給付原告59,500元，及均自起訴狀繕本送達翌日即109年12
    月17日起至清償日止，按年息百分之5計算之利息，核屬正
    當，應予准許。另原告就本件既係主張依無因管理或不當得
    利法律關係，而為擇一之請求，本院既已就原告無因管理法
    律關係之請求為准許，就不當得利法律關係之請求部分，即
    無須審論，併予說明。
四、本件係適用小額訴訟程序所為被告敗訴之判決，爰依職權宣
    告假執行。至原告雖陳明願供擔保聲請宣告假執行，惟本院
    既已依職權宣告假執行，應認原告此部分聲請，僅為促請本
    院為職權發動，附此敘明。並於判決時確定訴訟費用額如主
    文第2項所示之金額，且就原告減縮請求部分，依民事訴訟
    法第83條第1項本文之規定，由原告負擔該部分之裁判費，
    亦此敘明。
五、據上論結，本件原告之訴為有理由，依民事訴訟法第436 條
    之23、第436 條第2 項、第385 條第1 項前段、第78條、第
    85條第1項本文、第436 條之19第1 項、第436 條之20，判
    決如主文。
中　　華　　民　　國　　110 　年　　3 　　月　　18　　日
                  臺灣新竹地方法院竹北簡易庭
　　　　　　　　　　　　　　　　　法　官　鄭政宗
以上正本係照原本作成。
如對本判決上訴，非以判決違背法令為理由不得為之，且須於判
決送達後20日內向本院提出上訴狀，並記載上訴理由。如委任律
師提起上訴者，應一併繳納上訴審裁判費。
中　　華　　民　　國　　110 　年　　3 　　月　　19　　日
                                　書記官　黃志微